臺灣臺中地方法院刑事判決　　　　　　　96年度訴字第2470號
公　訴　人　臺灣臺中地方法院檢察署檢察官
被　　　告　甲○○
上列被告因偽造文書等案件，經檢察官提起公訴（九十六年度偵
緝字第一八三一號），本院判決如下：
    主    文
甲○○共同行使變造公文書，足以生損害於他人，處有期徒刑壹
年壹月，減為有期徒刑陸月又拾伍日。
    犯罪事實
一、甲○○為向臺北國際商業銀行股份有限公司（現已改制為永
    豐商業銀行，下稱臺北商銀）申請信用貸款，竟與丁○○(
    綽號「小楊」，由臺灣臺中地方法院檢察署檢察官另行偵查
    中），共同基於意圖為自己不法所有及變造私文書、公文書
    之犯意聯絡，於民國九十四年十月二十六日前某日，在不詳
    地點，由丁○○將甲○○之「財政部國稅局九十三年度綜合
    所得稅各類所得資料清單」及各類所得扣繳暨免扣繳憑單上
    ，原記載銘家興業有限公司給付總額新臺幣 (下同)十九萬
    元變造為八十七萬二千五百四十元，並將原先空白之扣繳稅
    額變造為二萬六千一百七十六元，並於同年十月二十六日將
    前開資料，連同信用貸款申請書、身分證、在職證明、台新
    銀行及萬泰銀行現金卡正反面影本、現金卡交易明細表各一
    份，傳真予臺北商銀信用貸款承辦人丙○○以申辦信用貸款
    而行使之，足以生損害於銘家興業有限公司、臺北商銀及稅
    務機關對稅務管理之正確性。嗣因臺北商業銀行向財政部臺
    北市國稅局徵信查詢時，發現前開所得清單及扣繳憑單均遭
    變造，故未核貸而未得逞，並因而查悉上情。
二、案經財政部臺北市國稅局政風室報請臺灣臺中地方法院檢察
    署檢察官偵查起訴。
    理    由
一、訊據被告甲○○固坦承曾將身分證影本、扣繳憑單，交予證
    人丁○○請其代辦申請信用卡，且其九十四年間其所使用之
    行動電話號碼確為0000000000號等事實，惟矢口
    否認有何變造公文書等犯行，辯稱：伊僅有為幫助丁○○達
    成業績，而交付身分證影本、扣繳憑單並填載信用卡申請書
    一紙予其，後因無法核卡，就不了了之，再接到地檢署傳票
    ，伊才知道有申請本案貸款之情形，故本案所發生之變造公
    、私文書及向臺北商銀申辦貸款一事，均與伊無涉云云。惟
    查：
(一)、九十四年十月二十六日，以被告甲○○名義，用傳真方式向
    證人丙○○，申辦臺北商銀信用貸款所檢附之被告甲○○「
    財政部國稅局九十三年度綜合所得稅各類所得資料清單」及
    各類所得扣繳暨免扣繳憑單上，原記載銘家興業有限公司給
    付總額十九萬元，經變造為八十七萬二千五百四十元，並將
    原先空白之扣繳稅額變造為二萬六千一百七十六元等事實，
    業據證人即銘家興業有限公司負責人證述被告九十三年間之
    實際薪資並無八十七萬元這麼高等語明確（九十五年度偵緝
    字第一八三一號第二十七頁），復有財政部臺北市國局政風
    室九十四年十一月二十一日財北稅政字第○九四八九四○七
    五二號函及其所檢附之原「財政部國稅局九十三年度綜合所
    得稅各類所得資料清單」正本，及變造後之財政部國稅局九
    十三年度綜合所得稅各類所得資料清單」一紙，及變造之扣
    繳憑單在卷可憑（九十四年度核交字第六六八號卷第二至五
    頁，第十九頁），應可認定。
(二)、證人丙○○於本院審理時證述：這個案子是電話行銷，伊隨
    機打電話招攬，當時接電話的是一名女子，伊詢問有無整合
    負債的需要，經過二、三通聯繫之後，對方說好，有很多債
    務，談好之後，伊先傳真申請書給對方，請對方填載之後，
    再傳真申請書及身分證正反面影本、在職證明、扣繳憑單、
    所得清單、現金卡影本、現金卡交易明細等附件過來，文件
    過來後，經初步審查，核對申請書上之簽名與對方傳真過來
    的現金卡背面簽名相同無誤，即進件給徵審，伊在與對方聯
    絡的過程均是打申請書上的行動電話（按即0000000
    000號；檢察官訊問筆錄誤載為0000000000號
    ），接電話的是一位女子，並無男子接聽過，且因對方所任
    職之公司不是很大，但薪資很高，伊亦曾問該人，所得為何
    這麼高，該人就說是業務，會有一些獎金等語（本院卷第五
    ○至五二頁），核與其偵查中所述互核一致（九十五年度偵
    緝字第一八三一號卷第二十、二五頁），並無齟齬之處，且
    證人丙○○與被告既不認識，亦無仇怨，當無蓄意構陷被告
    之理，故其所證應可採信。復參酌被告亦自承九十四年間其
    使用之行動電話確為0000000000號等語（本院卷
    第十四頁）。再者，被告臺北商銀信用貸款申請書上申請人
    簽章欄內之「甲○○」之簽名，與被告被告自承為其所親簽
    之台新銀行預儲金申請書上之「甲○○」之簽名（本院卷第
    五四頁），其字型結構，書寫之筆順及神韻均相似，應係出
    自於同一人之手筆，堪認為被告甲○○所親簽無誤。雖被告
    甲○○於本院準備程序時，經本院提示前開臺北商銀信用貸
    款申請書與被告確認前開簽名字跡是否被告之筆跡時，其答
    稱非伊筆跡云云，復於本院審理時經提示前開調取之台新銀
    行預儲金申請書上之「甲○○」之簽名字跡時，其則表示該
    台新銀行預儲金申請書上之「甲○○」字跡為其所親簽等語
    ，並改稱臺北商銀信用貸款申請書上申請人簽章欄上「甲○○」之字跡很像是伊的字等語，然前開申請人簽章欄上「甲○○」之字跡與被告自承為其所親簽之臺新銀行預儲金申請
    書上之「甲○○」之簽名字跡相同，業如前述，而被告豈有
    可能不識自己之簽名字跡，顯見被告主觀上確有迴避隱匿部
    分事實。再參酌，前開傳真申請信用貸款之際，確有檢附被
    告現金卡影本、銘家興業有限公司九十四年八月二十三日所
    開立之在職證明一紙，被告九十四年八月二十三日之現金卡
    交易明細二紙、扣繳憑單一紙，此有臺北商銀九十五年一月
    十一日北商銀消費金融處（九五）○○○○六號函所檢附之
    前開資料在卷可參（九十四年度核交字第六六八號卷第十四
    至二二頁），如此詳細之個人資料，苟非被告所提供，他人
    如何取得前開文件資料。準此，前開臺北商銀信用貸款申請
    書申請人簽章欄內之簽名，既係被告甲○○所親簽，而臺北
    商銀之承辦人即證人丙○○接獲此申請案時，亦曾以被告所
    持現金卡背面簽名之字跡與被告申請書上之簽名核對無誤，
    並均係以被告當時所持有之前開行動電話與被告聯絡，並確
    認被告之所得等情，足認前開信用貸款之申請人確係被告無
    誤，而被告對自己九十三年間實際之薪資所得自應知之甚詳
    ，然確以不實之所得資料清單、扣繳憑單申請信用貸款，是
    其確有參與變造並行使前開所得清單、扣繳憑單之犯行甚明
    。
(二)、被告雖以前揭詞情置辯，惟被告對於交付予證人丁○○之證
    件資料及辦理之項目與原因先後所辯不一，於九十五年十月
    十三日檢察官訊問時陳述：伊有用自己之名義向臺北商銀申
    辦貸款，當時是委託鄰居（按即證人丁○○）幫伊作整合卡
    債，伊只給其身分證影本及公司名稱跟電話云云（九十五年
    度偵緝字第一八三一號第二十頁），復於九十六年二月五日
    檢察官訊問時陳稱：伊給「小楊」（即證人丁○○）身分證
    影本及在職證明，申請書是「小楊」幫伊寫的云云（九十五
    年度偵緝字第一八三一號第二六頁），另於本院審理時供稱
    ：伊係要幫丁○○作業績，即簽了一張信用卡申請書，並將
    身分證影本、扣繳憑單交予其云云（本院卷第十四頁），苟
    其確有經歷前開事實，何以所述不一，且其前開所述亦與證
    人丁○○證述：甲○○交其之資料之項目有身分證影本、扣
    繳憑單十九萬元、現金卡及信用卡影本云云不同，故被告所
    辯是否詳實即非無疑。再者，被告前開所述，亦與證人丙○○所證及申辦信用貸款時所檢附之資料確有申請書、身分證
    影本、在職證明、所得明細清單、扣繳憑單、現金卡、現金
    卡明細等資料所顯現之客觀事證不符，而無可採。另證人丁○○雖於本院審理時證述：因甲○○需要金錢，伊想幫她辦
    信用卡及現金卡，她也提供了身分證影本、扣繳憑單十九萬
    元、現金卡及信用卡影本，但發現其資格不符，就沒有辦她
    辦理，後該伊看報紙廣告刊載可幫人代辦債務整合，那是一
    位姓「張」在宜蘭跳蚤市場擺攤的人，伊就請他幫忙，並將
    甲○○資料及費用一萬二千元交予他，他說辦成後會聯絡，
    但之後都沒有聯絡云云，惟證人丁○○本身即係從事信用卡
    、現金卡（按現金卡即係信用貸款）代辦工作，何以再將被
    告委託代辦之事件，交予他人代辦，其舉措顯不合常理，復
    將一萬二千元之代價及被告之相關證件資料影本交予「張」
    姓之人，然對該人之身分及聯絡方式均無所悉，事後亦未積
    極與該人聯絡，亦有違社會常情，而無可採。
(三)、綜上所述，被告前開所辯應係飾卸之詞，而無可採，本案事
    證明確，被告前開犯行應可認定。
二、論罪科刑：
 (一)、新舊法比較
１、刑法第二條第一項規定：
    按被告行為後，刑法第二條第一項業於九十四年二月二日以
    華總一義字第○九四○○○一四九○一號令修正公布，並自
    九十五年七月一日起施行；修正後刑法第二條第一項規定，
    已將新舊法律適用之「從新從輕」原則，改採「從舊從輕」
    原則，而此規定僅係規範行為後法律變更所生新舊法律比較
    適用之準據法，並非實體刑罰法律，自不生行為後法律變更
    之比較適用之問題，應逕行適用新法第二條第一項之規定，
    為「從舊從輕」之比較。又於比較時應就罪刑有關之共犯、
    未遂犯、想像競合犯、牽連犯、連續犯、結合犯，以及累犯
    加重、自首減輕暨其他法定加減原因（如身分加減）與加減
    比例等一切情形，本於統一性及整體性原則，綜其全部罪刑
    之結果而為比較。
２、刑法第二十八條共同正犯之規定：
    修正後之規定，已限縮於共同實行犯罪行為者始成立共同正
    犯，排除陰謀犯、預備犯共同正犯，是應以修正後之規定較
    有利於行為人（最高法院九十六年度台上字第三七七三號判
    決意旨參照。）
３、刑法第五十五條牽連犯之規定：
    被告行為後，刑法第五十五條牽連犯之規定，業於九十四年
    二月二日修正公布刪除，依刑法施行法第十條之一之規定，
    於九十五年七月一日施行，此刪除雖非犯罪構成要件之變更
    ，但顯已影響行為人刑罰之法律效果，自屬法律有變更，自
    應依新法第二條第一項「從舊從輕」之規定，比較新、舊法
    ，如依新法規定，原牽連犯之數犯行，應依數罪之規定併罰
    ；如依修正刪除前之牽連犯規定，則應依修正前刑法第五十
    五條規定從一重處斷，數罪併罰之結果，顯較從一重罪論處
    之結果不利於被告。
４、刑法第三百三十九條第一項之詐欺取財罪部份：
　　刑法第三百三十九條第一項之詐欺取財罪之罰金刑部分，刑
    法第三十三條第五款修正為：「主刑之種類如下：五、罰金
    ：新臺幣一千元以上，以百元計算之」等規定觀之，依修正
    後之法律，刑法第三百三十九條第一項前段詐欺取財罪所得
    科處之罰金刑最高額為新臺幣三萬元、最低額為新臺幣一千
    元，然依被告行為時即修正前刑法第三十三條第五款規定之
    罰金最低額新臺幣三十元。因此，比較上述修正前、後之刑
    罰法律，自以被告行為時即修正前關於科處罰金刑之法律較
    有利於被告。
５、依前開所述，經綜合比較之結果，九十五年七月一日修正施
    行之新法，並未較有利於行為人，自應適用行為時即修正前
    之規定處斷。
(二)、按各類所得扣繳暨免扣繳憑單，係表明納稅義務人所得金額
    、扣繳金額若干等，性質上為私文書；綜合所得稅各類所得
    資料清單即納稅證明書，係表示一定用意之文書，經稅捐機
    關基於職務上關係加以認證，表明確已依法繳納，自屬公文
    書。又將證書複印或影印，與抄寫或打字不同，其於吾人實
    際生活上可替代原本使用，被認為具有與原本相同之信用性
    ，故在一般情況下可予以通用，應認其為與原本作成名義人
    直接所表示意思之文書無異，自得為犯刑法上變造證書罪之
    客體（最高法院七十五年台上字第五四九八號判例意旨參照
    ）。核被告甲○○所為，就行使變造各類所得扣繳暨免扣繳
    憑單部分，係犯刑法第二百十六條、第二百十條之行使變造
    私文書罪；就行使變造綜合所得稅各類所得資料清單部分，
    係犯刑法第二百十六條、第二百十一條之行使變造公文書罪
    ；就向臺北國際商業銀行申辦貸款部分，係犯刑法第三百三
    十九條第三項、第一項之詐欺取財未遂罪。又變造私文書、
    公文書後，持以行使，變造之低度行為均為行使之高度行為
    所吸收，不再另論以變造私文書、公文書罪。被告與丁○○
    ，就前開犯行有犯意聯絡、行為分擔，為共同正犯。又被告
    所犯上開三罪，有方法目的之牽連關係，應依修正前刑法第
    五十五條之規定，從情節較重之行使變造公文書罪處斷。爰
    審酌被告輕力盛不思以正當手段獲取利益，而以偽造文書、
    詐欺之手段欲獲取金錢及其犯罪手段尚屬平和，與臺北商銀
    尚未受有實際之經濟損害，暨被告犯後飾詞狡辯，否認犯行
    之犯後態度，與其犯罪之動機、目的等一切情狀，量處如主
    文所示之刑。又被告犯罪時間，係於九十六年四月二十四日
    以前，合於減刑條件，應依九十六年罪犯減刑條例之規定，
    減其宣告刑二分之一。
據上論斷，應依刑事訴訟法第二百九十九條第一項前段，刑法第
二條第一項前段、第二十八條、第二百十六條、第二百十條、第
二百十一條、第三百三十九條第三項、第一項、修正前第三十三
條第五款、修正前第五十五條，刑法施行法第一條之一第一項、
第二項前段，中華民國九十六年罪犯減刑條例第二條第一項第三
款、第七條，判決如主文。
本案經檢察官乙○○到庭執行職務。
中　　華　　民　　國　　96　　年　　9 　　月　　28　　日
                  刑事第十四庭  審判長法  官  陳  葳
                                      法  官  洪堯讚
                                      法  官  劉逸成
上正本證明與原本無異。
如不服本判決，應於收送達後十日內向本院提出上訴書狀（應敘
述具體理由並附繕本）。
上訴書狀如未敘述理由，應於上訴期間屆滿後二十日內補提理由
書於本院。
                                      書記官  高勳楠
中　　華　　民　　國　　96　　年　　9 　　月　　28　　日
附錄論罪科刑法條
中華民國刑法第216條
行使第二百十條至第二百十五條之文書者，依偽造、變造文書或
登載不實事項或使登載不實事項之規定處斷。
中華民國刑法第210條
偽造、變造私文書，足以生損害於公眾或他人者，處五年以下有
期徒刑。
中華民國刑法第211條
偽造、變造公文書，足以生損害於公眾或他人者，處一年以上七
年以下有期徒刑。
中華民國刑法第339條
意圖為自己或第三人不法之所有，以詐術使人將本人或第三人之
物交付者，處五年以下有期徒刑、拘役或科或併科一千元以下罰
金。
以前項方法得財產上不法之利益或使第三人得之者，亦同。
前二項之未遂犯罰之。
